【裁判字號】    89,訴,200
【裁判日期】    890913
【裁判案由】    偽造文書等
【裁判全文】
臺灣臺北地方法院刑事判決                          八十九年度訴字第二號
    公  訴  人  臺灣臺北地方法院檢察署檢察官
    被      告  丙○○
右列被告因詐欺等案件，經檢察官提起公訴（八十八年度偵字第二七一一九號），本
院判決如左：
    主  文
丙○○連續行使偽造私文書，足以生損害於他人，處有期徒刑壹年肆月。
偽造之「甲○○」、「辛○○」署押二枚均沒收。
    事  實
一、丙○○（即范文城）於民國八十七年二月間，以其名義為會首召集互助會，會員
    連會首共二十四會，每會為新台幣（下同）二萬元，會期自八十七年二月十日起
    至八十八年十二月十日止，於每月十日開標，開標地點為台北縣新店巿中興路二
    段六十七巷六號三樓。詎丙○○基於概括之犯意，意圖為自己不法之所有，明知
    其會員許恩齊（即丁○）、壬○○、乙○○分別於八十七年八月十日、八十八年
    七月十日、同年九月十日，分別以五千六百元、八千八百元、一萬元得標，竟向
    活會會員己○○、庚○○（各活會二會）詐稱係分別以三千六百元、二千八百元
    、二千五百元得標，以高報低之方式連續使己○○、庚○○陷於錯誤，而溢付會
    款各三萬一千元（每會溢付許恩齊部分為二千元、乙○○部分為七千五百元、壬○○部分為六千元）。復續前揭概括之犯意，先後於八十八年一月十日、同年二
    月十日未得會員辛○○、甲○○同意，於標單上偽造辛○○、甲○○之署押，冒
    用該二人名義以標金三千五百元、四千八百元標得會款，使己○○、庚○○及其
    餘活會會員陷於錯誤，而如數繳交會款予丙○○，丙○○因而向二人各詐得六萬
    三千四百元。嗣於八十八年十月十日開標當日，為己○○及庚○○發覺剩餘會期
    與活會會員人數不符及和會員間相互查證，始知上情。
二、案經己○○、庚○○訴由台北地方法院檢察署檢察官偵查起訴。
    理  由
甲、有罪部分：
一、訊據被告丙○○雖坦承其以甲○○名義以會單所示金額、日期冒標，且曾將標金
    以低報高幾次，但不記得確定日期及次數（八十九年三月一日訊問筆錄），並辯
    稱：會單上有金額、日期非伊填寫，序號二、八之簽名不像伊的簽名，告訴人所
    提付款簽收薄上之簽名都不確定是否是伊本人所簽，且伊簽名時其上之記載均空
    白，並未載為支付會款用途，且與被告應付貨款相抵之金額，不能由該簽數收薄
    認係被告所收會款云云。經查：
（一）被告於偵訊時即自承對告訴人二人低報標金（參偵查卷第二五頁），並於本院
      訊問時坦承付款簽數簿之收款人簽名部分為其本人所簽（八十九年五月十六日
      訊問筆錄），且觀諸告訴人所提卷附互助會單、付款簽收簿上之行書之簽名（
      丙○○、范文城）字跡、筆劃、慣性、特徵與被告於偵訊、本院初訊時於筆錄
      簽名之型態均相符，並有證人己○○結證稱：會單上丙○○之簽名，均係由己○○在其上先填載日期、金額後始簽名，付款簽收薄則由其妻填載付款摘要、
      票號後交予被告本人親自簽名等語（八十九年五月三日訊問筆錄）可徵。茲被
      告不僅先後就其簽名之真正所辯不一，且在本院庭訊時要求被告當庭快速方式
      簽名十次，被告竟均以一筆一劃之楷書完成，顯與其於偵訊、本院初訊時於筆
      錄後之行書簽名不同，被告欲脫免刑責之心機，可見一斑。
（二）右揭被告就會員許恩齊、壬○○、乙○○分別於八十七年八月十日、八十八年
      七月十日、同年九月十日，分別以五千六百元、八千八百元、一萬元得標，卻
      向活會會員己○○、庚○○（各活會二會）詐稱係分別以三千六百元、二千八
      百元、二千五百元得標收取會款之事實，業據證人許恩齊證稱：「一會是死會
      ，是八十七年八月十日標的，好像是標五、六千元（參偵查卷第十頁）」，「
      大概前面七、八會標走的，好像標五千六百元左右」（參本院八十九年四月十
      一日訊問筆錄），核與互助會單序號第十三之日期，及告訴人所提付款簽收簿
      上八十七年八月十三日載之「標三千六百元，金額三萬二千八百元（二會）」
      並經被告簽名之內容相符；又證人壬○○證稱：「（問：得標金額？）八千元
      左右」（偵查卷第二五頁），「好像是八千八百元得標」，「我標得時還有五
      、六個人是活會」（八十九年三月二十一日訊問筆錄），核與告訴人所提付款
      簽收簿上八十七年七月十三日載之「會款三萬四千四百元，扣附貨款一萬四千
      八百七十元，餘一萬九千五百三十元」（二會，標金為二千五百元）並經被告
      簽名內容及支票相符；又證人乙○○證稱：「（問：有幾個活會？）一個。」
      「八十八年九月我標一萬」（偵查卷第二四、二五頁），「（問：什麼時候標
      會？）剩最後四會時」，「但什麼錢都沒拿到」（八十九年四月十一日訊問筆
      錄），核與告訴人所提付款簽收薄上八十七年九月十三日載之「金額三萬五千
      元（二會，標金為二千五百元）」並經被告簽名（被告舊名為范文城）之內容
      及支票相符。
（三）被告偽造標單，冒用甲○○、辛○○名義得標之事實，除經被告就冒標甲○○
      部分坦承，核與互助會單所載相符，且被告供稱：「當時有九個活會，庚○○
      二會，己○○二會、辛○○一會，乙○○一會，甲○○一會」（參八十八年十
      二月十日偵訊筆錄），參以證人辛○○結證稱：「我在他那有二會，一個是我
      太太的名字，我有一個死會，一個活會．．我大概是會錢繳了一半左右，才標
      第一會」（八十九年四月十一日訊問筆錄），復觀諸互助會單上除辛○○之妻
      為死會外，應屬活會之序號二一之辛○○部分竟載於八十八年一月十日以三十
      五百元得標，並由被告於其上簽名以示收受會款之事實，足徵被告冒標甲○○
      、辛○○部分之事證，堪以認定。
二、核被告所為，係犯刑法第二百十六條、第二百十條之行使偽造私文書罪、第三百
    三十九條第一項之詐欺取財罪。被告偽造署押為偽造私文書之階段行為，又偽造
    私文書之低度行為，應為行使偽造私文書之高度行使所吸收，均不另論罪。其先
    後多次詐欺、偽造文書犯行，時間緊接，所犯構成要件相同之罪名，顯係基於概
    括犯意為之，依連續犯論以一罪，並加重其刑。被告各次互助會會期以一行為詐
    欺告訴人己○○、庚○○二人，係以一行為觸犯數罪名，為想像競合犯，依刑法
    第五十五條之規定，分別論以詐欺取財罪及行使偽造私文書罪。又詐欺取財及行
    使偽造私文書二罪間，有方法結果之牽連關係，依刑法第五十五條後段之規定，
    從一重之行使偽造私文書罪論處。又被告於八十八年一月十日冒用辛○○名義得
    標之部分，雖未據起訴，惟此部分與公訴人起訴之冒標會員甲○○部分，係基於
    概括犯意，為連續犯，屬裁判上一罪，其一部起訴之效力及於全部，本院自得審
    究，附此敘明。爰審酌被告於本院審理中先後翻異其詞，狡飾犯行，避重就輕，
    未與告訴人達成和解之犯罪動機、目的、手段、所生危害、犯罪後態度等一切情
    狀，量處如主文所示之刑，以資懲儆。偽造之「甲○○」、「辛○○」署押不能
    證明業已滅失，依同法第二百十九條之規定宣告沒收。
乙、無罪部分：
一、公訴意旨略以：丙○○於右揭時地召集互助會期間，於八十八年六月十日戊○○
    以八千二百元得標，竟向己○○、庚○○（各二標）詐稱係以三千二百元得標，
    使己○○、庚○○陷於錯誤，以高報低之方式得己○○、庚○○二人各多給付之
    金額各一萬元，因認被告涉有詐欺罪嫌云云。
二、按犯罪事實應依證據認定之，無證據不得推定其犯罪事實。又不能證明被告犯罪
    者，應諭知無罪之判決，刑事訴訟法第一百五十四條、第三百零一條第一項分別
    定有明文。又刑事訴訟上證明之資料，無論其為直接證據或間接證據，均須達於
    通常一般之人均不致於有所懷疑，而得確信其為真實之程度，始得據為有罪之認
    定，若其關於被告是否犯罪之證明未能達此程度，而有合理性懷疑之存在，致使
    無從形成有罪之確信，根據「罪證有疑，利於被告」之證據法則，即不得遽為不
    利被告之認定（最高法院七十六年度台上字第四九八六號判例意旨參照），其以
    情況證據（即間接證據）斷罪時，尤須基於該證據在直接關係上所可證明之他項
    情況事實，本乎推理作用足以確證被告有罪，方為合法，不得徒憑主觀上之推想
    ，將一般經驗上有利被告之其他合理情況逕予排除，此觀諸最高法院三十二年度
    上字第六七號判例意旨亦甚明確。
三、訊據被告堅決否認有右揭情事，經查：證人戊○○固證稱：「我參加二會是死會
    ，八十七年七月標三千八百元，八十八年六月標八千二百元」（偵查卷第十頁）
    ，「第一次三千五百元（恐為三千八百元之誤），第二次八千二百元，是八十七
    年六、七月之事，兩次時間相差一年」（八十九年三月一日訊問筆錄）」，依互
    助會單上所載，序號十九、二十號均為戊○○，前者為八十七年七月十日以三千
    八百元得標並經被告簽收會款，惟後者日期、標金、簽收欄等均為空白，是告訴
    人指稱其於八十八年六月十日（序號二十）該次被告低報為三千二百元之會款，
    溢繳之會款並無被告簽收之憑證，復無付款簽收簿可資核對，無從證明被告於該
    月份係以三千二百元低報而令告訴人陷於錯誤溢款會款之事實，而與詐欺罪之構
    成要件不符，自難以該罪相繩。此外，復查無其他積極證據足資認定被告有公訴
    人所指右揭行為，其犯罪自屬不能證明，惟公訴意旨認此部分與前開有罪部分有
    裁判上一罪關係，爰不另為無罪之諭知，附此敘明。
據上論斷，應依刑事訴訟法第二百九十九條第一項前段、刑法第五十六條、第二百十
六條、第二百十條、第三百三十九條第一項、第五十五條，罰金罰鍰提高標準條例第
一條前段，判決如主文。
中    華    民    國      八十九      年      九      月      十三      日
                  臺灣臺北地方法院刑事第一庭
                                          法  官  李  莉  苓
右正本證明與原本無異。
如不服本判決，應於判決送達後十日內，向本院提出上訴狀。
                                          書記官  林  慧  君
中    華    民    國      八十九      年      九      月      十八      日
附錄本案所犯法條全文：
刑法第二百十六條
行使第二百十條至第二百十五條之文書，依偽造、變造文書或登載不實事項或使登載
不實事項之規定處斷。
刑法第三百三十九條第一項
意圖為自己或第三人不法之所有，以詐術使人將本人或第三人之物交付者，處五年以
下有期徒刑、拘役或科或併科一千元以下罰金。                          宿11


司法院資訊處製作；財團法人民間司法改革基金會備份。
